【裁判字號】    99,訴,497
【裁判日期】    990714
【裁判案由】    偽造文書等
【裁判全文】
臺灣彰化地方法院刑事判決               99年度訴字第497號
公  訴  人  臺灣彰化地方法院檢察署檢察官
被      告  乙○○
上列被告因偽造文書等案件，經檢察官提起公訴（99年度偵字第
3731號），本院合議庭裁定由受命法官獨任以簡式審判程序審理
，判決如下：
    主  文
乙○○共同行使偽造公文書，足以生損害於公眾及他人，處有期
徒刑壹年貳月，扣案之偽造「台北地方法院地檢署監管科」公文
書上偽造之「臺灣台中地方法院檢察署印」公印文壹枚、偽刻之
「臺灣台中地方法院檢察署印」印章壹枚，均沒收。
    事  實
一、乙○○與林子右（經本院另案判處應執行有期徒刑4年確定
    ）、真實姓名年籍不詳綽號「阿德」之成年男子所屬詐欺集
    團成員，共同基於意圖為自己不法所有之犯意聯絡，於97年
    12月4日12時許，由詐欺集團成員分別自稱係臺北之「楊警
    官」、「陳隊長」、「王銘裕檢察官」，而以電話向甲○○
    佯稱：因甲○○於郵局之帳戶遭人冒用作為人頭帳戶，且其
    屢經傳喚均未到庭，將予限制出境及凍結資產，若希望簡化
    為個別調查程序，需將存款領出，並交與派往取款之人員，
    該人員將會提供收據為證，繼而將存款送交相關機關代為監
    管云云。致甲○○不疑有他而陷於錯誤，乃自其秀水鄉農會
    福安分部帳戶內提領新臺幣（下同）147萬元（起訴書誤載
    為174萬元）。而乙○○則與林子右、「阿德」於同日一同
    駕駛車牌號碼ZZ-6465號自用小客車前往彰化縣彰化市之某
    便利商店，由乙○○利用便利商店內傳真機接收由其他詐欺
    集團成員於不詳時、地偽造之「台北地方法院地檢署監管科
    」97年度存字第681號公文書1紙後，再攜回車上持事先準備
    好由詐欺集團成員在不詳時、地盜刻之「臺灣台中地方法院
    檢察署印」公印蓋用於前揭公文書上，復於同日17時許，一
    同駕駛該自用小客車至彰化縣秀水鄉○○村○○街212巷口
    ，再由「阿德」負責至鄰近之育民國小門口處與甲○○接洽
    ，乙○○、林子右則負責在附近把風。「阿德」繼而向甲○
    ○出示集團成員預先在不詳時、地所偽造之臺灣臺中地方法
    院檢察署識別證，自稱係該署人員「呂俊彥」，隨即向甲○
    ○收取147萬元，並當場交付上開偽造「台北地方法院地檢
    署監管科」之公文書予甲○○以為行使，足以生損害於臺灣
    臺北地方法院檢察署、臺灣臺中地方法院檢察署執行公務之
    正確性及甲○○之利益。待乙○○、林子右及「阿德」離開
    後，乙○○即分得詐騙取得款項2%之酬勞，林子右分得約
    4,000元之酬勞。嗣因甲○○事後驚覺受騙，乃報警處理，
    始循線查獲上情。
二、案經彰化縣警察局鹿港分局報告臺灣彰化地方法院檢察署檢
    察官偵查起訴。
    理  由
一、按除被告所犯為死刑、無期徒刑、最輕本刑為3年以上有期
    徒刑之罪或高等法院管轄第一審案件者外，於前條第1項程
    序進行中，被告先就被訴事實為有罪之陳述時，審判長得告
    知被告簡式審判程序之旨，並聽取當事人、代理人、辯護人
    及輔佐人之意見後，裁定進行簡式審判程序；除簡式審程序
    及簡易程序案件外，第一審應行合議審判，刑事訴訟法第27
    3條之1第1項、第284條之1分別定有明文。本件被告所涉係
    死刑、無期徒刑、最輕本刑為3年以上有期徒刑之罪或高等
    法院管轄第一審案件以外之罪，並於本院行準備程序時就被
    訴事實為有罪之陳述，本院合議庭依前揭規定，經評議結果
    ，裁定改由1名法官獨任行簡式審判程序，先予敘明。
二、現行刑事訴訟法為保障被告之反對詰問權，排除具有虛偽危
    險性之傳聞證據，以求實體真實之發見，於該法第159條第1
    項明定被告以外之人於審判外之言詞或書面陳述，除法律有
    規定者外，不得作為證據。本件檢察官及被告於本院準備程
    序及審理程序中，並未就本案卷內證據資料之證據能力提出
    爭執，且迄於言詞辯論終結前，均未主張有刑事訴訟法第15
    9條第1項不得為證據之情形，應認均已同意本案卷內之證據
    資料均得作為本案證據，且經本院審酌後，認無不適當之情
    形，是本案卷內之證據均有證據能力，合先敘明。
三、訊據被告乙○○迭於偵查中及本院審理時均坦承不諱，核與
    證人即被害人甲○○於警詢時證述、證人即另案被告林子右
    於偵訊中證述之情節相符；復有偽造之「台北地方法院地檢
    署監管科」97年度存字第681號公文書1紙、內政部警政署刑
    事警察局98年2月25日刑紋字第0980021828號指紋鑑驗書1份
    在卷可資佐證，足認被告乙○○之自白與事實相符，堪予採
    信。是本件事證明確，被告前揭犯行堪以認定，應依法論科
    。
四、論罪科刑：
（一）按公文書係指公務員職務上製作之文書，刑法第10條第3
      項定有明文；而刑法上偽造文書罪，係著重於保護公共信
      用之法益，即使該偽造文書所載名義製作人實無其人，而
      社會上一般人仍有誤信其為真正文書之危險，仍難阻卻犯
      罪之成立（最高法院54年度臺上字第1404號判例參照）。
      本件集團成員於不詳時、地偽造之「台北地方法院地檢
      署監管科」97年度存字第681號文書1紙，雖係以檢察署監
      管科之名義製作，惟檢察署實際上並無此一單位，然其內
      容均與犯罪偵查事項有關，核與檢察署之業務相當，且一
      般人苟非熟知檢察組織，尚不足以分辨該單位是否實際存
      在，仍有誤信該等文書為公務員職務上所製作之真正文書
      之危險，揆諸前開說明，堪認為偽造公文書無訛。又按刑
      法所謂公印，係指公署或公務員職務上所使用之印信而言
      ，又所謂公印或公印文，係專指表示公署或公務員資格之
      印信而言，即俗稱大印與小官章及其印文（最高法院69年
      臺上字第693號判例意旨參照），又公印之形式凡符合印
      信條例規定之要件而製頒，無論為印、關防、職章、圖記
      ，如足以表示其為公務主體之同一性者，均屬之（最高法
      院89年臺上字第3155號判決意旨參照）。是本件偽造之「
      台北地方法院地檢署監管科」之公文書1張其上之「臺灣
      台中地方法院檢察署印」之印文，應屬公印文，先予敘明
      。
（二）次按共同正犯之成立，只須具有犯意之聯絡，行為之分擔
      ，主觀上不限於事前有協議，即僅於行為當時有共同犯意
      之聯絡者，亦屬之。其表示之方法，亦不以明示通謀為必
      要，即相互間有默示之合致，亦無不可。且各行為人間之
      意思聯絡，不以直接聯絡為限，即使為間接之聯絡，亦包
      括在內，而共同實施犯罪行為之人，在合同意思範圍以內
      ，各自分擔犯罪行為之一部，相互利用他人之行為，以達
      其犯罪目的者，即應對全部所發生之結果，共同負責，是
      共同正犯在犯意聯絡範圍內之行為，應同負全部責任，最
      高法院73年度台上字第2364號、34年上字第862號、28年
      上字3110號判例意旨可資參照，合先敘明。
（三）是核被告乙○○所為，係犯刑法第158條第1項之僭行公務
      員職權、第216條、第211條之行使偽造公文書與第212條
      之行使偽造特種文書及刑法第339條第1項之詐欺取財罪。
      其等偽造「臺灣台中地方法院檢察署印」公印文之行為，
      係偽造系爭「台北地方法院地檢署監管科」97年度存字第
      681號公文書之部分行為，且其偽造該公文書、偽造特種
      文書（即臺灣臺中地方法院檢察署識別證，其上無任何印
      文）進而持以行使，偽造之低度行為，應為行使之高度行
      為所吸收，均不另論罪。被告乙○○與林子右、「阿德」
      所屬之詐欺集團成員間，就上揭犯行，具犯意之聯絡及行
      為之分擔，為共同正犯。又被告乙○○所屬之詐欺集團成
      員行使偽造公文書及偽造特種文書，係從事施以詐術之詐
      欺犯行之一部份，且於為詐欺行為時，冒充公務員行使職
      權而施以詐欺之行為，即同時該當於行使偽造公文書罪構
      成要件之實行，是以被告乙○○所犯之僭行公務員職權罪
      、行使偽造特種文書、行使偽造公文書及詐欺取財罪之間
      ，應具有犯罪時間上之重疊關係，而可評價為一行為觸犯
      數個相異之罪名，為想像競合犯，應從一重之行使偽造公
      文書罪論處。爰審酌被告乙○○之犯罪動機、目的、手段
      及其前科素行，有臺灣高等法院被告前案紀錄表、台灣彰
      化地方法院檢察署刑案資料查註紀錄表各1份在卷可按，
      及其所生危害及犯罪後曾意圖脫免罪責，惟終能坦認罪行
      ，頗具悔意等一切情狀，量處如主文所示之罪及所處之刑
      ，以示懲儆。扣案之偽造「台北地方法院地檢署監管科」
      公文書1張（見臺灣彰化地方法院檢察署98年度偵字第
      4558號卷第24頁），雖為供被告等犯罪所用之物，且已交
      付給被害人甲○○，已非屬被告所有，且為債權之憑證，
      無從依刑法第38條第2項、第1項第2款宣告沒收。惟於其
      上偽造之「臺灣台中地方法院檢察署印」公印文1枚，應
      依刑法第219條之規定，不問屬於犯人與否，均併予宣告
      沒收之。另未扣案之臺灣臺中地方法院檢察署識別證，難
      認尚存在，上開之物又均非違禁物，無沒收之必要，爰不
      予宣告沒收。又本案偽造之「臺灣台中地方法院檢察署印
      」印章1枚雖未扣案，然無積極證據足以證明業已滅失，
      不問屬於犯人與否，亦應依刑法第219條之規定諭知沒收
      之。
據上論斷，應依刑事訴訟法第299條第1項前段、第273條之1第1
項，刑法第28條、第339條第1項、第158條第1項、第216條、第
211條、第212條、第218條第1項、第55條、第219條，刑法施行
法第1條之1，判決如主文。
本案經檢察官邱鼎文到庭執行職務
中    華    民    國    99    年    7     月    14    日
                  刑事第三庭          法  官  洪志賢
以上正本證明與原本無異。
如不服本判決應於收受判決後10日內向本院提出上訴書狀，並應
敘述具體理由；其未敘述上訴理由者，應於上訴期間屆滿後20日
內向本院補提理由書（均須按他造當事人之人數附繕本）「切勿
逕送上級法院」。
告訴人或被害人對於判決如有不服具備理由請求檢察官上訴者，
其上訴期間之計算係以檢察官收受判決正本之日期為準。
中    華    民    國    99    年    7     月    14    日
                                      書記官  許億先
附錄本案論罪科刑法條全文：
中華民國刑法第158條
冒充公務員而行使其職權者，處3年以下有期徒刑、拘役或5百元
以下罰金。
冒充外國公務員而行使其職權者，亦同。
中華民國刑法第211條
（偽造變造公文書罪）
偽造、變造公文書，足以生損害於公眾或他人者，處 1 年以上
7 年以下有期徒刑。
中華民國刑法第216條
（行使偽造變造或登載不實之文書罪）
行使第 210 條至第 215 條之文書者，依偽造、變造文書或登載
不實事項或使登載不實事項之規定處斷。
中華民國刑法第218條
（偽造盜用公印或公印文罪）
偽造公印或公印文者，處 5 年以下有期徒刑。
盜用公印或公印文足以生損害於公眾或他人者，亦同。
中華民國刑法第339條
（普通詐欺罪）
意圖為自己或第三人不法之所有，以詐術使人將本人或第三人之
物交付者，處 5 年以下有期徒刑、拘役或科或併科 1 千元以下
罰金。
以前項方法得財產上不法之利益或使第三人得之者，亦同。
前二項之未遂犯罰之。

司法院資訊處製作；財團法人民間司法改革基金會備份。
